【裁判字號】    98,訴,576
【裁判日期】    990127
【裁判案由】    採購
【裁判全文】
高雄高等行政法院判決
                                       98年度訴字第576號
                                 民國99年1月13日辯論終結
原      告  建承營造有限公司
代  表  人  甲○○
訴訟代理人  黃順天  律師
被      告  雲林縣水林鄉公所
代  表  人  乙○○  ○○○○
訴訟代理人  丙○○
上列當事人間採購事件，原告不服行政院公共工程委員會中華民
國98年7月10日訴0000000號審議判斷，提起行政訴訟，本院判決
如下：
    主  文
原告之訴駁回。
訴訟費用由原告負擔。
    事實及理由
一、事實概要︰
    緣原告參與被告辦理「水林鄉牛挑灣南側農水路等側溝和路
    面復建工程」「水林鄉蕃薯重劃區農路六十等側溝復建工程
    」（下稱系爭工程）採購案，因不服被告依政府採購法第31
    條規定追繳押標金，及依同法第101條第1項第1款規定欲將
    其刊登政府採購公報之決定，於民國98年3月18日向被告提
    出異議，復不服被告以98年4月2日雲水鄉行字第0980003138
    號函，將押標金部分維持原處理結果，刊登政府公報部分由
    政府採購法第101條第1項第1款變更為同條項第6款之異議處
    理結果，向行政院公共工程委員會（下稱工程委員會）提出
    申訴，經工程委員會審議判斷以「被告就政府採購法第101
    條第1項第6款所為異議處理結果，應視為新的通知，應由原
    告依同法第102條第1項另向被告提出異議，此部分非屬本件
    申訴審議之範圍，另函移請被告依同法施行細則第104條之1
    規定妥處；另關於追繳標押金之部分，於法並無不合」為由
    ，駁回原告之申訴，原告遂提起本件行政訴訟。
二、本件原告主張︰
（一）法務部95年5月24日法律字第0950017735號函釋意旨，裁
      處權係國家實施之權力，係屬形成權，行政罰法第27條規
      定有3年之除斥期間，非公法上請求權，自不適用行政程
      序法第131條5年時效消滅之規定。被告主張「追繳押標金
      」應屬行政罰之裁處權，而系爭工程政府採購案係陸續於
      94年12月13日至同年月15日辦理招標作業，縱被告有「裁
      罰權」應自94年12月15日起3年內行使，「追繳押標金」
      裁罰權經3年期間之經過不行使而消滅。又被告係援引臺
      灣雲林地方法院（下稱雲林地院）96年度訴字第424號判
      決，據以認定向原告追繳押標金。惟雲林地院96年度訴字
      第424號判決對象非原告負責人或所屬員工，則原告顯無
      政府採購法第31條第2項各款之成立要件。被告逕自認定
      原告有「容許他人借用本人名義或證件參與投標」，非因
      原告有政府採購法第101條第1項第6款「犯第87條至第92
      條之罪，經一審為有罪判決者」之條件適用，則被告應自
      94年12月13日至同年月15日辦理招標期間，即應查察是否
      有「追繳押標金」依法授權之行政裁罰權，而該裁罰權亦
      因3年期間之經過不行使而消滅。
（二）又按最高行政法院59年判字第410號判例意旨：「行政爭
      訟事件並不受刑事判決認定事實之拘束。」則本件應不受
      刑事判決認定事實之拘束，更何況本件係依臺灣雲林地方
      法院檢察署（下稱雲林地檢署）檢察官對原告負責人所為
      之「緩起訴」處分所認定之事實，於法無據，且未依政府
      採購法第92條之規定，對原告為罰金之處罰，顯與原告有
      不同之歸責。又雲林地院96年度訴字第424號判決之共同
      被告程俊銘，曾受僱於原告，且為原告負責人甲○○之親
      戚，以往原告投標政府採購工程，原告負責人與程俊銘係
      以「合夥」關係共同投標，倘工程得標後係共同出資、經
      營，分負工程管理之責任，此顯符一般營造工程之「經驗
      法則」，並有原告負責人與程俊銘就「巨大廢棄物回收再
      利用廠設置計畫」工程簽訂之「合夥」經營之協議書，及
      分攤工程成本之實支憑證。而原告係屬甲級營造業，雖系
      爭工程採購案並無限制須具備甲級營造業之資格。惟程俊
      銘曾向原告負責人偽稱「沿海工程須甲級營造廠商之資格
      始得投標」，致使原告負責人認為程俊銘並無能力獨立承
      攬，得標後按其資金能力勢必循往例，共同合作出資經營
      始得完成，方將公司大小章及公司執照影本交付予程俊銘
      ，雖似有過失責任，惟原告並非系爭工程之決標廠商，亦
      無自程俊銘處獲取任何不當利益，絕無「基於意圖影響採
      購結果，並獲取不當利益」之犯意。程俊銘於申訴審議98
      年6月15日預審會議中明確作證表明：「原告負責人並無
      授權其參與標的工程之投標作業，且原告負責人亦未知悉
      曾參與標的工程之投標作業。」故原告負責人顯無「容許
      他人借用本人名義或證件參與投標」之「故意」，殆無疑
      義。另被告並未於作成行政處分前通知原告「陳述意見」
      ，且明顯欠缺「調查事實及證據」之法定程序，更遑論就
      論理及經驗法則判斷事實之真偽，僅依檢察官偵查時之「
      自白陳述」，且原告負責人亦於98年6月15日申訴審議預
      審會議中明確否認。依行政程序法第43條規定，被告於處
      分決定前之行政程序顯有重大明顯瑕疵。
（三）被告係依政府採購法第31條第2項第8款「其他經主管機關
      認定有影響採購公正之違反法令行為」之規定，為本件追
      繳押標金之處分，則原告是否有「影響採購公正行為」之
      成立要件，應以工程委員會之相關法令解釋之認定為準，
      實不應以另案檢察官之調查認定為準；縱使被告主張原告
      有「容許他人借用本人名義或證件參與投標」，亦不在政
      府採購法第31條第2項各款所規範之適用條件內，被告所
      為「追繳押標金」之行政處分，應按行政程序法第8條之
      規定，予以處置，始符法理。且依工程委員會96年7月25
      日工程企字第09600293210號函釋意旨，原告絕無「影響
      決標價格或獲取不當利益」之「意圖」，故原告並無該當
      「政府採購法」第31條第2項第8款之規定。且工程委員會
      前已就「其他經主管機關認定有影響採購公正之違反法令
      行為者」，以「不同投標廠商間之投標文件內容有重大異
      常關聯者」之情形，以96年5月8日工程企字第0960008751
      0號函，逕行作成「通案」之認定。且該函亦表示：「另
      如機關就個案發現有前開91年11月27日工程企字第091005
      16820號令之情形，惟經機關查證結果並不該當採購法第
      50條第1項第5款之事由者，自無採購法第31條第2項第8款
      之適用。」因此，必須審究原告是否有「不同投標廠商間
      之投標文件內容有重大異常關聯者」之情形？惟被告並未
      依工程委員會91年11月27日工程企字第09100516820號函
      ，對「不同投標廠商間之投標文件內容有重大異常關聯者
      」之態樣規定，舉證系爭工程不同投標廠商之投標文件容
      有重大關聯之事實，故本件欠缺政府採購法第50條第1項
      第5款之成立要件，自無政府採購法第31條第2項第8款之
      適用。被告逕自認定原告有「其他經主管機關認定有影響
      採購公正之違反法令行為者」之違法，實有違行政程序法
      第8條及第9條之規定。則被告不應僅以檢察官之調查證據
      ，逕行認定原告有「其他經主管機關認定有影響採購公正
      之違反法令之行為」，進而向原告追繳押標金。又倘以被
      告所述涉案多家廠商均應追繳押標金之金額判斷，追繳押
      標金所得甚至超過被告所辦理採購案之預算總和。則被告
      行為明顯違反行政程序法第7條第2款比例原則及第10條之
      規定，亦有不當得利之嫌，故被告應僅就原告之不當獲利
      予以追討，而非追繳全部押標金。而政府採購法第31條第
      2項之立法意旨，係在對不良廠商有違法或嚴重違約之情
      形下，方採取「追繳押標金」行政處分之約制，現被告逕
      將原告為「追繳押標金」之行政處分，亦顯係行政裁量之
      濫用，完全逾越法定之裁量範圍，實屬過當，有違行政程
      序法第10條之規定等情，並聲明求為判決撤銷申訴審議判
      斷、異議處理結果及原處分。
三、被告則以︰
（一）政府採購法第101條第1項第1款「容許他人借用本人名義
      或證件參加投標」之規定，所欲保護者乃參與政府採購法
      廠商間之實質競爭關係，被借用名義或證件之廠商無投標
      之意思，而明示或默示同意他人使用其名義或證件參加投
      標，但不為價格之競爭，以達使借用之廠商或其他特定對
      象得標之目的。且該規定效果之適用不以意圖影響決標價
      格或獲取不當利益為要件，自不以成立圍標之刑事處罰為
      必要，僅須廠商有容許他人借用本人名義或證件參加投標
      之情形時，機關得將其情形通知廠商，並經異議及申訴處
      理程序後，視其結果刊登於政府公報，有最高行政法院96
      年度判字第01478號判決意旨可參。
（二）原告觸犯政府採購法相關法令，被告基於行政中立原則，
      係依據雲林縣政府98年3月2日府政查字第0981300073號函
      及雲林地院判決結果，且本件工程委員會審議判斷亦未認
      定原告與程俊銘間係合夥關係，原告亦未舉證。又依雲林
      地檢察署檢察官96年度偵字第2009號及96年度偵字第3161
      號緩起訴處分書內容所示，原告於偵查中主動坦承認罪，
      毫無隱瞞，檢察官始以犯後態度良好，依刑法第57條之規
      定為緩起訴，是原告容許他人借用本人名義或證件參加投
      標之行為，堪以認定。
（三）「廠商如有容許他人借用本人名義或證件參加投標者，依
      本法第31條第2項第8款規定，認定屬影響採購公正之違反
      法令行為，其押標金不予發還，其與發還者，應予追繳。
      」有工程委員會94年3月16日工程企字第09400076560號函
      釋在案。另本件投標須知第55條第8款，亦有「其他經主
      管機關認定有影響採購公正之違反法令行為得追繳押標金
      」之規定。而「．．．採購法第31條第2項所定各款情形
      ，尚無起訴或法院判決確定之規定。機關如就個案事實足
      以認定廠商有上開各款情形之一，即得依招標文件及該項
      規定辦理。．．．採購法第101條第1項各款情形，除第6
      款須經第一審為有罪判決者，其餘款次，尚無規定須依檢
      調機關偵查結果認定。機關如就個案事實足以認定廠商有
      上開規定情形之一者，即得依本法第101條及第102條規定
      辦理。」亦為工程委員會98年7月30日工程訴字第0980033
      9720號函及98年4月7日工程企字第09800134680號函所釋
      示。上揭函釋對於押標金追繳有補充法規之適用，被告就
      個案事實足以認定原告有上開所述之情形，即得依招標文
      件及該項規定辦理。原告之行為已符合政府採購法第31條
      第2項第8款之規定，則被告依本件投標須知第55條第8款
      及政府採購法第31條之規定，通知原告追繳押標金，於法
      有據。況且押標金之追繳，以招標文件加以規範，係基於
      雙方同意而發生拘束力等語，資為抗辯，並聲明求為判決
      駁回原告之訴。
四、上揭事實概要欄之事實，業經兩造分別陳明在卷，並有被告
    98年3月16日雲水鄉行字第0980002977號、98年4月2日雲水
    鄉行字第0980003138號函及工程委員會審議判斷書等附卷可
    稽，應堪認定。本件兩造爭點為被告追繳押標金之處分是否
    適法。爰論述如下：
（一）按「機關得於招標文件中規定，廠商有下列情形之一者，
      其所繳納之押標金，不予發還，其已發還者，並予追繳：
      ．．．8.其他經主管機關認定有影響採購公正之違反法令
      行為者。」政府採購法第31條第2項第8款定有明文，且依
      本件採購案投標須知第55點第8款亦定有上揭規定。又「
      廠商如有容許他人借用本人名義或證件參加投標者，依政
      府採購法第31條第2項第8款規定，認定屬影響採購公正之
      違反法令行為，其押標金不予發還，其已發還者，並予追
      繳。」亦經工程委員會94年3月16日工程企字第094000765
      560號函釋在案。該函係工程委員會基於職權，就政府採
      購法第31條第2項第8款所謂之解釋，未逾越法律規定，本
      院自得予以援用。次按「行政機關作成限制或剝奪人民自
      由或權利之行政處分前，除已依第39條規定，通知處分相
      對人陳述意見，或決定舉行聽證者外，應給予該處分相對
      人陳述意見之機會。但法規另有規定者，從其規定。」「
      有下列各款情形之一者行政機關得不給予陳述意見之機會
      ︰．．．5.行政處分所根據之事實，客觀上明白足以確認
      者。」行政程序法第102條及第103條第5款亦定有明文。
      是行政機關在作成不利益處分或負擔處分時，原則上須給
      予處分相對人陳述意見之機會，但為了行政效率與程序經
      濟上考量，如處分所根據之事實，客觀上明白足以確認者
      ，則例外規定得不給予陳述意見之機會。
（二）經查，雲林縣政府於94年10月初，委託被告辦理有關「行
      政院補助94年6月中旬豪雨災後公共設施復建工程－農水
      路工程」之發包施工，包括系爭工程在內共20件災後復建
      工程，總補助經費高達64,139,000元。雲林縣水林鄉鄉長
      陳茂順、被告主任秘書余清儹因認上開災後復建工程之補
      助金額龐大，有利可圖，遂委由許侑民充當「白手套」，
      出面聯絡邀約從事營造業之「俊和營造工程有限公司」及
      「俊和瀝青股份有限公司」負責人程俊銘，違法承諾將被
      告該20件復建工程內定予程俊銘及其所指定之廠商得標施
      作，惟程俊銘須按各該工程可能得標金額之成數給付賄款
      ，嗣程俊銘與王文誌合作，為避免投標之廠商未達3家以
      上，致使無法開標而流標，並意圖影響採購結果，分別向
      包括原告在內，並無參與投標競價真意之多家公司，請託
      借用其等公司或行號之名義，分別參與上揭被告災後復建
      工程，詎包括原告在內之廠商及代表人或從業人員均分別
      基於意圖影響採購結果、獲取不當利益，容許將渠等公司
      或行號之名義或證件出借予程俊銘或王文誌使用，而甘願
      充當上開20件工程之得標或陪標廠商，原告及其負責人並
      因主動坦承案情、毫無隱瞞，而獲雲林地檢署96年度偵字
      第2009號及第3161號緩起訴處分等情，有雲林地院96年度
      訴字第424號判決及雲林地檢署96年度偵字第2009號及第3
      161號緩起訴處分書附卷足稽，足見原告有容許程俊銘借
      用原告名義或證件，參加系爭工程投標之行為，顯足以影
      響採購之公正，該事實並屬客觀上明白足以確認，則被告
      依政府採購法第31條第2項第8款之規定，追繳系爭工程之
      押標金，及處分前未予原告陳述意見之機會，揆諸上揭政
      府採購法第31條第2項第8款及行政程序法第103條第5款之
      規定，自無不合，亦無違反行政程序法第7條至第10條及
      第43條之規定，及有不當得利之嫌。是原告以上揭雲林地
      院判決之被告，非原告負責人及所屬員工，雲林地檢署緩
      起訴之對象為原告負責人，原告未被依政府採購法第92條
      之規定為科予罰金，其歸責對象不同，自不得依上揭判決
      及緩起訴處分認定事實。又依最高行政法院59年判字第41
      0號判例意旨，亦不受上揭判決及緩起訴處分之拘束，故
      原告並無借牌予程俊銘之行為，其與程俊銘係合夥之行為
      云云，委無足取。
（三）次按「一行為同時觸犯刑事法律及違反行政法上義務規定
      者，依刑事法律處罰之。但其行為應處以其他種類行政罰
      或得沒入之物而未經法院宣告沒收者，亦得裁處之。前項
      行為如經不起訴處分或為無罪、免訴、不受理、不付審理
      之裁判確定者，得依違反行政法上義務規定裁處之。」「
      行政罰之裁處權，因3年期間之經過而消滅。前項期間，
      自違反行政法上義務之行為終了時起算。但行為之結果發
      生在後者，自該結果發生時起算。前條第2項之情形，第1
      項期間自不起訴處分或無罪、免訴、不受理、不付審理之
      裁判確定日起算。行政罰之裁處因訴願、行政訴訟或其他
      救濟程序經撤銷而須另為裁處者，第1項期間自原裁處被
      撤銷確定之日起算。」行政罰法第26條及第27條分別定有
      明文。是行政罰之裁處權時效之起算日，原則上雖以違反
      行政法上義務之行為終了或結果發生時起算，惟如一行為
      同時觸犯刑事法律及違反行政法上義務規定，而擬依刑事
      法律處罰，已進入司法程序者，倘若經司法程序後，檢察
      官為不起訴處分確定，或法院為無罪、免訴、不受理、不
      付審理之裁判確定，此際刑事處罰已不可能，仍得施予行
      政罰。因此，於此情形，裁處權時效期間，「自不起訴處
      分或無罪、免訴、不受理、不付審理之裁判確定日起算」
      。雖上開規定未規定案件經刑事訴訟程序處理後，如經檢
      察官緩起訴處分確定，如何處理行政罰及其裁處權如何起
      算事宜？惟解釋上，宜視同「經檢察官不起訴處分確定」
      ，亦即行政機關得就同一行為，依行政罰法第26條第2項
      規定裁處行政罰，而該行政罰之裁處權時效，則依行政罰
      法第27條第3項規定，自緩起訴處分確定時起算（參見林
      錫堯所著行政罰法，94年8月初版2刷，第48頁、第75頁、
      第76頁）。是本件原告既經雲林地檢署於96年6月14日為
      緩起訴之處分，則被告於98年3月16日為追繳系爭工程押
      標金之處分，揆諸上述，自未逾3年之行政罰裁處權期間
      。則原告以本件追繳押標金之處分，已逾裁處權期間，自
      屬誤解。
（四）又按「來函所述投標廠商情形，貴公司應探究該等廠商是
      否有意圖影響決標價格或獲取不當利益，而以契約、協議
      或其他方式之合意，使廠商不為價格之競爭之情形，如有
      而依本法48條第1項第2款『發現有足以影響採購公正之違
      法或不當行為者』或第50條第1項第7款『其他影響採購公
      正之違反法令行為』辦理者，茲依本法第31條第2項第8款
      認定，該等廠商押標金應不予發還，並請將相關廠商移檢
      調機關偵辦。．．．。」「機關依採購法第31條第2項第8
      款規定不發還廠商押標金疑義，說明如下：．．．（二）
      本會92年11月6日工程企字第09200438750號函，則為本會
      依採購法第31條第2項第8款之規定，基於採購法主管機關
      之權責，就個案經機關認定有採購法第50條第1項第5款『
      不同投標廠商間之投標文件內容有重大異常關聯者』之情
      形，通案認定該情形即屬採購法第31條第2項第8款所稱『
      其他經主管機關認定有影響採購公正之違反法令行為者』
      ，本會就具有共通性質之該款行為予以通案認定，尚無不
      妥，且就該等經本會通案認定之案件，無需就個案再送本
      會認定。」固經工程委員會96年7月25日工程企字第09600
      293210號及96年5月8日工程企字第09600087510號函釋在
      案。惟上揭函釋內容僅係認定「廠商意圖影響決標價格或
      獲取不當利益，而以契約、協議或其他方式之合意，使廠
      商不為價格之競爭之情形」及「不同投標廠商間之投標文
      件內容有重大異常關聯者」之個案情形，亦屬政府採購法
      第31條第2項第8款所稱「其他經主管機關認定有影響採購
      公正之違反法令行為者」之範圍。則政府採購法第31條第
      2項第8款規定之情形，自不僅限上揭函釋所述之個案情形
      。而本件之情形，如前所述，依工程委員會94年3月16日
      工程企字第094000765560號函釋意旨，亦屬政府採購法第
      31條第2項第8款所謂之影響採購公正之違反法令行為，是
      原告持工程委員會96年7月25日工程企字第09600293210號
      及96年5月8日工程企字第09600087510號函釋予以爭執，
      稱其無上揭函釋所述之情形，自不該當政府採購法第31條
      第2項第8款之規定云云，亦無足取。
五、綜上所述，原告之主張，均無足採。被告以原告有容許他人
    借用原告名義或證件，參加系爭工程投標之行為，認原告有
    政府採購法第31條第2項第8款規定事由，作成追繳原告押標
    金之處分，於法尚無違誤。被告異議處理結果及審議判斷遞
    予維持，亦無不合。原告提起本件訴訟，求為撤銷，為無理
    由，應予駁回。又本件事證已臻明確，兩造其餘主張，核與
六、據上論結，本件原告之訴為無理由，依行政訴訟法第98條第
    1項前段，判決如主文。
中    華    民    國    99    年    1     月    27    日
             高雄高等行政法院第三庭
                         審判長法官  邱  政  強
                               法官  李  協  明
                               法官  林  勇  奮
以上正本係照原本作成。
如不服本判決，應於判決送達後20日內向本院提出上訴書狀，其
未表明上訴理由者，應於提起上訴後20日內向本院提出上訴理由
書（須按對造人數附繕本）；如於本判決宣示或公告後送達前提
起上訴者，應於判決送達後20日內補提上訴理由書（須附繕本）
。未表明上訴理由者，逕以裁定駁回。
中    華    民    國    99    年    1    月    27    日
                            書記官  林  幸  怡


司法院資訊處製作；財團法人民間司法改革基金會備份。
